---
title: "Analisis problemas visuales en la Región Metropolitana"
author: "Manuel Astroza"
date: "`r Sys.Date()`"
output: html_document
editor_options: 
  markdown: 
    wrap: sentence
---

# Intoducción

La microsimulación es un método que permite relacionar variables disponibles a nivel comunal, como las que proporciona la Encuesta CASEN, para representarlas a un nivel más desagregado, como el de zona censal. Este proceso consiste en asignar o proyectar características individuales o de hogares observadas en la encuesta a unidades territoriales más pequeñas, aprovechando la información geográfica y sociodemográfica del censo. La microsimulación utiliza técnicas que pueden incluir el "matching" espacial, donde se emparejan observaciones de la encuesta con unidades del censo que comparten características similares, permitiendo así estimar variables en áreas con menor cobertura muestral y mayor detalle territorial.

Este método es especialmente útil cuando se desea obtener estimaciones más precisas y detalladas que las que se pueden obtener directamente de la encuesta, debido a limitaciones en el tamaño muestral o en la granularidad de los datos disponibles a nivel comunal.

Para este trabajo se porpone utilizar esta herramienta para obtener informacuón a nivel zona censal de los problemas de audición la población (variable h7a de la CASEN) presentada de manera binaria (1 población sana, 0 población con dificultades) para agrupar de mejor manera las respuestas

# Justificación de la elección

La Región Metropolitana es la zona con mayor concentración poblacional y diversidad socioeconómica, lo que implica heterogeneidad en la prevalencia y acceso a servicios de salud visual.

Los problemas de vista son una condición de salud que afecta la calidad de vida y la productividad. En una región con tanta actividad de comercio y transporte es importante cuidar esta condición, pues problemas de visión pueden impactar a un menor rendimiento academico, laboral o bien repercutir en accidentes de tránsito.

La distribución puede variar significativamente dentro de la región, requiriendo un análisis detallado a nivel de zona censal para identificar áreas con mayores necesidades en donde la microsimulación permite captar esta heterogeneidad interna perdida analizar solo a nivel comunal facilitando el diseño de políticas públicas focalizadas en salud visual.

# Area de estudio

Según proyecciones del Instituto Nacional de Estadísticas (INE) para 2025 la región tendrá 8.47 millones de habitantes aproximadamente, representando el 41.9% de la población total del país. La distribución por sexo es equilibrada, con un 50.5% mujeres y 49.5% hombres. En términos de edad, el 16.8% serán menores de 14 años, el 4.8% adolescentes (14-17 años), y un 18% adultos mayores (60 años o más), evidenciando una población con un importante segmento envejecido.

La Región Metropolitana es el principal motor económico del país, concentrando gran parte de la actividad productiva nacional. Destacan sectores como comercio, construcción, servicios profesionales, financieros e industria manufacturera. La región atrae inversiones públicas y privadas que impulsan el desarrollo urbano y económico generando oportunidades laborales diversas.

Los niveles de pobreza son relativamente bajos en comparación con el resto del país, pero con heterogeneidades internas. La pobreza por ingresos en algunas comunas es baja más la pobreza multidimensional (que considera acceso a educación, salud, vivienda y otros servicios) es más dispar ciertos sectores.

Considerando lo anterior se puede dividir geograficamente la región de la siguiente manera.

- Zona Centro: Suele concentrar actividades comerciales y administrativas, con ingresos variables, pero en general presenta un nivel medio de ingresos.
- Zona Norte: Tiene una mezcla de sectores industriales y residenciales, con ingresos que pueden ser medios a bajos.
- Zona Sur: Predominan sectores con ingresos medios a bajos, con mayor presencia de población con educación básica incompleta.
- Zona Este: Es la zona con mayores ingresos promedio, alta escolaridad y mejor acceso a servicios, caracterizada por un nivel socioeconómico alto.
- Zona Oeste: Presenta ingresos medios a bajos, con una mayor proporción de población con menor nivel educacional y mayor vulnerabilidad social.

# Desarrollo

Para realizar estre trabajo se consideran las siguientes librerias que permiten conectar con Postgres para una mejor consulta de datos, microsimular y generar mapas.

```{r libreria, message=FALSE, warning=FALSE}
# 1. LIBRERÍAS
library(rakeR)
library(RPostgres)
library(DBI)
library(ggplot2)
```

El primer paso es leer las encuestas Cneso y CASEN y prepocesar los datos, con el fin de trabajar solo variables de interes por la magnitud de las mismas.

Además se define de manera bineria la variable de estudio según lo mencionado en la introducción.

```{r presocesamiento, message=FALSE, warning=FALSE}
# 2. ENTRADAS

## df del censo ya procesado
cons_censo_df <- readRDS("data/cons_censo_df.rds")
casen_raw = readRDS("data/casen_rm.rds") 

# 3. PREPROCESAMIENTO

## 3.1 CENSO
col_cons   = sort(setdiff(names(cons_censo_df), c("GEOCODIGO","COMUNA")))
age_levels  = grep("^edad", col_cons, value = TRUE)
esc_levels  = grep("^esco", col_cons, value = TRUE)
sexo_levels = grep("^sexo_",col_cons, value = TRUE)

## 3.2 CASEN
vars_base = c("estrato", "esc", "edad", "sexo", "e6a", "h7a") # Cambiado h7b → h7a
casen = casen_raw[ , vars_base, drop = FALSE]
rm(casen_raw)

casen$Comuna = substr(as.character(casen$estrato), 1, 5)
casen$estrato = NULL

casen$esc = as.integer(unclass(casen$esc))
casen$edad = as.integer(unclass(casen$edad))
casen$e6a = as.numeric(unclass(casen$e6a))
casen$sexo = as.integer(unclass(casen$sexo))
casen$h7a = as.numeric(unclass(casen$h7a))
casen$h7a <- ifelse(casen$h7a == 1, 1, 0)  # 1 sano, 0 con problemas

idx_na = which(is.na(casen$esc))
fit = lm(esc ~ e6a, data = casen[-idx_na,])
pred = predict(fit, newdata = casen[idx_na, ,drop = FALSE])
casen$esc[idx_na] = as.integer(round(pmax(0, pmin(29, pred))))
casen$ID = as.character(seq_len(nrow(casen)))

casen$edad_cat <- cut(
  casen$edad,
  breaks = c(0,30,40,50,60,70,80,Inf),
  labels = age_levels,
  right = FALSE, include.lowest = TRUE
)

casen$esc_cat <- factor(
  with(casen,
       ifelse(esc == 0,           esc_levels[1],
              ifelse(esc <= 8,    esc_levels[2],
                     ifelse(esc <= 12, esc_levels[3],
                            esc_levels[4])))),
  levels = esc_levels
)

casen$sexo_cat <- factor(
  ifelse(casen$sexo == 2, sexo_levels[1],  
         ifelse(casen$sexo == 1, sexo_levels[2], NA)), 
  levels = sexo_levels
)
```

Con las variables listas se procede a microsimular la variable h7a a nivel zona censal.

```{r microsimular, message=FALSE, warning=FALSE}
# 4. Microsimulación
cons_censo_comunas = split(cons_censo_df, cons_censo_df$COMUNA)
inds_list = split(casen, casen$Comuna)

sim_list = lapply(names(cons_censo_comunas), function(zona) {
  cons_i    = cons_censo_comunas[[zona]]
  col_order = sort(setdiff(names(cons_i), c("COMUNA","GEOCODIGO")))
  cons_i    = cons_i[, c("GEOCODIGO", col_order), drop = FALSE]
  
  tmp    = inds_list[[zona]]
  inds_i = tmp[, c("ID","edad_cat","esc_cat","sexo_cat"), drop = FALSE]
  names(inds_i) = c("ID","Edad","Escolaridad","Sexo")
  
  w_frac  = weight(cons = cons_i, inds = inds_i,
                   vars = c("Edad","Escolaridad","Sexo"))
  sim_i   = integerise(weights = w_frac, inds = inds_i, seed = 123)
  merge(sim_i,
        tmp[, c("ID","h7a")],  # h7a en vez de h7b
        by = "ID", all.x = TRUE)
})

sim_df = data.table::rbindlist(sim_list, idcol = "COMUNA")

zonas_h7a <- aggregate(
  h7a ~ zone,
  data = sim_df,
  FUN = function(x) {
    total = sum(!is.na(x))
    con_problema = sum(x == 0, na.rm = TRUE)
    porcentaje = 100 * con_problema / total # Calculo del porcentaje de personas con problemas de visión
    round(porcentaje, 2)
  }
)

names(zonas_h7a) <- c("geocodigo", "pct_problemas_vision")
```

Una vez microsimulada la variable se conecta con la base de datos del Censo 2017 procesada con Postgis. Esto permite obtener los geocódigos de cada zona censal, necesarios para definir polígonos de un mapa representantivo de la variable de estudio.

```{r postgres, message=FALSE, warning=FALSE}
# 5. Conexión con Postgres
con <- dbConnect(
  Postgres(),
  dbname = "censo_rm_2017",
  host = "localhost",
  port = 5432,
  user = "postgres",
  password = "postgres"
)

dbWriteTable(
  conn = con,
  name = Id(schema = "dpa", table = "tmp_vision_rm"),
  value = zonas_h7a,
  overwrite = TRUE,
  row.names = FALSE
)

dbExecute(con, "CREATE INDEX ON dpa.tmp_vision_rm(geocodigo)")
dbExecute(con, "ANALYZE dpa.tmp_vision_rm")

dbExecute(con, "
  CREATE TABLE dpa.zonas_vision AS
  SELECT
    z.*,
    t.pct_problemas_vision AS vision
  FROM dpa.zonas_censales_rm AS z
  LEFT JOIN dpa.tmp_vision_rm AS t
    ON z.geocodigo::text = t.geocodigo
  WHERE urbano = 1 AND (nom_provin = 'SANTIAGO' OR nom_comuna = 'SAN BERNARDO' OR nom_comuna = 'PUENTE ALTO')
")

zonas_vision_sf <- st_read(con, query = "
  SELECT * FROM dpa.zonas_vision
")
```

# Resultados

```{r mapa, echo=FALSE, message=FALSE, warning=FALSE}
# 6. Generar mapa
ggplot(zonas_vision_sf) +
  geom_sf(aes(fill = vision), color = "black", size = 0.1) +
  scale_fill_gradient(low = "lightyellow", high = "darkblue", na.value = "grey90",
                      name = "Problemas de Visión (%)") +
  theme_minimal() +
  labs(title = "Mapa de Problemas de Visión en la Región Metropolitana",
       subtitle = "Porcentaje de personas con dificultades visuales por zona censal") +
  theme(axis.text = element_blank(),
        axis.ticks = element_blank())
```

# Analisis

Los mayores porcentajes de problemas visuales se acercan al 30%, lo que es considerablemente peligroso para el estilo de vida de ciudad. Por otro lado los valores minimos son cercanos al 2%, por lo que se puede decir que es un problema presente a diferentes escala en toda la región.



# Conclusión



# Bibliografía

Telencuestas. (2023, agosto 29). Población de la Región Metropolitana de Santiago en 2025. Telencuestas. https://telencuestas.com/censos-de-poblacion/chile/2025/metropolitana-de-santiago

Ministerio de Desarrollo Social y Familia. (2020). Índice de prioridad social 2020 [Informe]. Gobierno de Chile. https://www.desarrollosocialyfamilia.gob.cl/storage/docs/boletin_interno/INDICE_DE_PRIORIDAD_SOCIAL_2020(1).pdf