---
title: "Analisis hogares monoparentales y jefatura femenina en la RM"
author: "Manuel Astroza"
date: "`r Sys.Date()`"
output: html_document
editor_options: 
  markdown: 
    wrap: sentence
---

# Intoducción

El estudio de los problemas de audición en la Región Metropolitana es fundamental debido a la alta prevalencia de pérdida auditiva y la exposición significativa a niveles elevados de ruido ambiental en esta zona. La audición es clave para el desarrollo del lenguaje, el aprendizaje y la integración social, especialmente en niños, por lo que detectar y tratar oportunamente los problemas auditivos es esencial para evitar consecuencias negativas en el desarrollo integral y educativo.

# Área de estudio basada en niveles de ruido:

La Región Metropolitana, y particularmente Santiago, presenta un problema grave de contaminación acústica. Estudios realizados estiman que alrededor de 1.300.000 personas están expuestas a niveles de ruido superiores a 65 dBA, considerados inaceptables según normas internacionales. Este ruido proviene principalmente del tráfico vehicular (aproximadamente 70% del ruido urbano), además del aumento de la industria, comercio, densidad poblacional y características urbanísticas que favorecen la propagación del ruido. Estos niveles elevados de ruido no solo afectan la audición, sino también la concentración, el sueño y pueden provocar alteraciones fisiológicas.

# Área de estudio basada en nivel socioeconómico:

El impacto del ruido y los problemas auditivos también se relacionan con el nivel socioeconómico, ya que las condiciones de vivienda (como la calidad de aislamiento acústico) y el acceso a servicios de salud auditiva varían según el estrato social. Las zonas con menor nivel socioeconómico suelen tener peores condiciones urbanísticas y menor acceso a atención especializada, lo que dificulta la detección temprana y el tratamiento adecuado de la hipoacusia. Además, la falta de programas de tamizaje universal y la dependencia de la observación por parte de educadores limita la detección en sectores vulnerables.

En conclusión, estudiar los problemas de audición en la Región Metropolitana es crucial para diseñar políticas de salud pública que consideren la exposición a altos niveles de ruido y las desigualdades socioeconómicas que afectan la prevención, detección y tratamiento de la pérdida auditiva, especialmente en niños y adultos mayores, para mejorar su calidad de vida y desarrollo social.

# Desarrollo

Para realizar estre trabajo se consideran las siguientes librerias que permite

```{r libreria, message=FALSE, warning=FALSE}
# 1. LIBRERÍAS
library(rakeR)
library(RPostgres)
library(DBI)
library(ggplot2)

# 2. ENTRADAS

## df del censo ya procesado
cons_censo_df <- readRDS("data/cons_censo_df.rds")
casen_raw = readRDS("data/casen_rm.rds") 
```

Se realiza un presocesamiento de datos

```{r presocesamiento, message=FALSE, warning=FALSE}
# 3. PREPROCESAMIENTO

## 3.1 CENSO
col_cons   = sort(setdiff(names(cons_censo_df), c("GEOCODIGO","COMUNA")))
age_levels  = grep("^edad", col_cons, value = TRUE)
esc_levels  = grep("^esco", col_cons, value = TRUE)
sexo_levels = grep("^sexo_",col_cons, value = TRUE)

## 3.2 CASEN
vars_base = c("estrato", "esc", "edad", "sexo", "e6a", "h7a") # Cambiado h7b → h7a
casen = casen_raw[ , vars_base, drop = FALSE]
rm(casen_raw)

casen$Comuna = substr(as.character(casen$estrato), 1, 5)
casen$estrato = NULL

casen$esc = as.integer(unclass(casen$esc))
casen$edad = as.integer(unclass(casen$edad))
casen$e6a = as.numeric(unclass(casen$e6a))
casen$sexo = as.integer(unclass(casen$sexo))
casen$h7a = as.numeric(unclass(casen$h7a)) # Nuevo: visión
casen$h7a <- ifelse(casen$h7a == 1, 1, 0)  # 1 sano, 0 con problemas

idx_na = which(is.na(casen$esc))
fit = lm(esc ~ e6a, data = casen[-idx_na,])
pred = predict(fit, newdata = casen[idx_na, ,drop = FALSE])
casen$esc[idx_na] = as.integer(round(pmax(0, pmin(29, pred))))
casen$ID = as.character(seq_len(nrow(casen)))

casen$edad_cat <- cut(
  casen$edad,
  breaks = c(0,30,40,50,60,70,80,Inf),
  labels = age_levels,
  right = FALSE, include.lowest = TRUE
)

casen$esc_cat <- factor(
  with(casen,
       ifelse(esc == 0,           esc_levels[1],
              ifelse(esc <= 8,    esc_levels[2],
                     ifelse(esc <= 12, esc_levels[3],
                            esc_levels[4])))),
  levels = esc_levels
)

casen$sexo_cat <- factor(
  ifelse(casen$sexo == 2, sexo_levels[1],  
         ifelse(casen$sexo == 1, sexo_levels[2], NA)), 
  levels = sexo_levels
)
```

La microsimulación es una técnica utilizada para modelar y analizar el comportamiento de individuos o unidades pequeñas (como personas, hogares, empresas o vehículos) en sistemas complejos, mediante el uso de computadoras para simular sus decisiones y acciones a lo largo del tiempo.

```{r microsimular, message=FALSE, warning=FALSE}
# 4. # Microsimulación
cons_censo_comunas = split(cons_censo_df, cons_censo_df$COMUNA)
inds_list = split(casen, casen$Comuna)

sim_list = lapply(names(cons_censo_comunas), function(zona) {
  cons_i    = cons_censo_comunas[[zona]]
  col_order = sort(setdiff(names(cons_i), c("COMUNA","GEOCODIGO")))
  cons_i    = cons_i[, c("GEOCODIGO", col_order), drop = FALSE]
  
  tmp    = inds_list[[zona]]
  inds_i = tmp[, c("ID","edad_cat","esc_cat","sexo_cat"), drop = FALSE]
  names(inds_i) = c("ID","Edad","Escolaridad","Sexo")
  
  w_frac  = weight(cons = cons_i, inds = inds_i,
                   vars = c("Edad","Escolaridad","Sexo"))
  sim_i   = integerise(weights = w_frac, inds = inds_i, seed = 123)
  merge(sim_i,
        tmp[, c("ID","h7a")],  # h7a en vez de h7b
        by = "ID", all.x = TRUE)
})

sim_df = data.table::rbindlist(sim_list, idcol = "COMUNA")

zonas_h7a <- aggregate(
  h7a ~ zone,
  data = sim_df,
  FUN = function(x) {
    total = sum(!is.na(x))
    con_problema = sum(x == 0, na.rm = TRUE)
    porcentaje = 100 * con_problema / total
    round(porcentaje, 2)
  }
)

names(zonas_h7a) <- c("geocodigo", "pct_problemas_vision")
```

Es importante conectar con

```{r libreria, message=FALSE, warning=FALSE}
# 5. Conexión con Postgres
con <- dbConnect(
  Postgres(),
  dbname = "censo_rm_2017",
  host = "localhost",
  port = 5432,
  user = "postgres",
  password = "postgres"
)

dbWriteTable(
  conn = con,
  name = Id(schema = "dpa", table = "tmp_vision_rm"),
  value = zonas_h7a,
  overwrite = TRUE,
  row.names = FALSE
)

dbExecute(con, "CREATE INDEX ON dpa.tmp_vision_rm(geocodigo)")
dbExecute(con, "ANALYZE dpa.tmp_vision_rm")

dbExecute(con, "
  CREATE TABLE dpa.zonas_vision AS
  SELECT
    z.*,
    t.pct_problemas_vision AS vision
  FROM dpa.zonas_censales_rm AS z
  LEFT JOIN dpa.tmp_vision_rm AS t
    ON z.geocodigo::text = t.geocodigo
  WHERE urbano = 1 AND (nom_provin = 'SANTIAGO' OR nom_comuna = 'SAN BERNARDO' OR nom_comuna = 'PUENTE ALTO')
")

zonas_vision_sf <- st_read(con, query = "
  SELECT * FROM dpa.zonas_vision
")
```

# Resultados

```{r mapa, echo=FALSE, message=FALSE, warning=FALSE}
# 6. Generar mapa
ggplot(zonas_vision_sf) +
  geom_sf(aes(fill = vision), color = "black", size = 0.2) +
  scale_fill_gradient(low = "lightyellow", high = "darkblue", na.value = "grey90",
                      name = "Problemas de Visión (%)") +
  theme_minimal() +
  labs(title = "Mapa de Problemas de Visión en la Región Metropolitana",
       subtitle = "Porcentaje de personas con dificultades visuales por zona censal") +
  theme(axis.text = element_blank(),
        axis.ticks = element_blank())
```

# Analisis

