---
title: "Analisis ingreso CASEN"
author: "Manuel Astroza"
date: "`r Sys.Date()`"
output: html_document
editor_options: 
  markdown: 
    wrap: sentence
---

# Introducción.

El ingreso percibido por los hogares y las personas es uno de los indicadores más relevantes para analizar el bienestar económico y social de una población. En Chile existe la Encuesta de Caracterización Socioeconómica Nacional (CASEN) que se presenta como una herramienta clave para comprender las condiciones de vida de los ciudadanos.

Esta encuesta no solo pregunta sobre el ingreso, sino también Variables como el nivel educacional, número de integrantes en el hogar y edad. En Chile los años de experiencia y nivel educacional inciden en el ingreso dado a que trabajos mejor renumerados requieren mayores conocimientos técnicos, luego el número de personas de un hogar influye en las desiciones económicas y estilo de vida de las personas, siendo otro factor relevante.

-   **Objetivo**: Analizar la significancia de la edad, personas del hogar y nivel de estudio sobre el ingreso percibido
-   **Hipotesis**: La variable más significativa para la estimación del ingreso es el nivel educacional.

El análisis de estas relaciones no solo permite una mejor comprensión de la distribución del ingreso en Chile, sino que también entrega insumos valiosos para el diseño e implementación de políticas públicas orientadas a reducir la desigualdad y mejorar la calidad de vida de la población.

Las librerías a utilizar son:

```{r libreria, message=FALSE, warning=FALSE}
library(ggplot2)
library(corrplot)
library(car)
library(caret)
```

Por otro lado la base de datos corresponde a *casen_rm.rds*

```{r ruta, message=FALSE, warning=FALSE}
ruta_rds = "../data/casen_rm.rds" #"../" permite retroceder carpeta
casen_rm = readRDS(ruta_rds)
```

# Metodología.

## Selección de variables.

La variable independiente a estudiar es el ingreso total del hogar, el cual ya se encuentra corregido en la base de datos.
Las variables dependientes corresponden a la edad, nivel educacional y número de personas del hogar.

-   *ytotcor*: Ingreso total corregido [entero].
-   *edad*: Edad de la persona, con rango entre 0 y 120 [entero].
-   *e6a*: Nivel educacional, con valores entre 1 y 15 [entero].
-   *p9*: N° de personas que viven en el hogar, con valores entre 1 a 30 [entero].

## Analisis exploratorio.

Para conocer la distribución de valores de una variable se aplican histogramas, con el fin de determinar si las variables tienen un comportamiento normal.
Por otro lado se aplican diagramas de caja para detectar valores extremos de la variable independiente (ver Anexo para ver variables dependientes).

```{r hist, echo=FALSE, message=FALSE, warning=FALSE}
hist(casen_rm$ytotcor, xlab = "Ingreso total", col = "lightgreen",
     main = "Ingreso total")
boxplot(casen_rm$ytotcor, main = "Ingreso total")
```

Se observa un comportamiento no normal en el histograma y una gran cantidad de valores extremos. Estos valores afectan de manera negativa una regresión pues alteran el ajuste.
Se presencia un gran conjunto de valores extremos.
Para eliminarlos se propone:
- Trabajar con el 90% de los datos.
- Elimanar valores nulos, los cuales son comunes en encuestas de ingreso (pues representan población no activa laboralmente).
- También se filtra la edad, pues el la edad no seria explicativa del ingreso en mayores de 65 años, dado que los adultos mayores persiven ingresos de pensiones u ahorros.

```{r filtro, message=FALSE, warning=FALSE}
umbral = quantile(casen_rm$ytotcor, 0.9, na.rm = TRUE) # Definición de umbreal y eliminación de valores 0
clean = casen_rm[casen_rm$ytotcor <= umbral & (casen_rm$edad < 65), ]
```

```{r graficos limpios, echo=FALSE, message=FALSE, warning=FALSE}
# Gráficos respectivos
hist(clean$ytotcor, xlab = "Ingreso total", col = "lightblue",
     , main = "Ingreso total filtrado")
boxplot(clean$ytotcor, main = "Ingreso total filtrado")
```

Traz realizar la limpieza, se emplea una matriz de correlación para indicar las variables más explicativas y descartar variables dependeintes autocorrelacionados (lo que afecta a) y aquellas con nula o muy baja correlación con la variable independiente.

```{r corr, message=FALSE, warning=FALSE}
# Creación de data frame y matriz de correlación
tabla <- data.frame(clean$ytotcor, clean$edad, clean$e6a, clean$p9)
correlation_matrix <- cor(tabla, use = "complete.obs", method = "pearson")
#Gráfica
corrplot(correlation_matrix, method = "color", tl.cex = 0.8, number.cex = 0.7)
```

## Modelo de regresión multiple.

Una vez realizada la limpieza se realiza una regresión multiple que permita predecir el ingreso respecto a otras variables.

# Resultados.

A partir de la regresión multiple se obtiene la siguiente tabla resumen, en conjunto con gráficos residuales.
```{r summary, echo=FALSE, message=FALSE, warning=FALSE}
modelo <- lm(clean$ytotcor ~ clean$edad + clean$e6a, data = clean)
summary(modelo) # Resumen de metricas
anova(modelo) # Analisis de varianza
# Gráficos residuales
par(mfrow=c(1,2))
plot(modelo)
```

# Analisis.

El valor R² ajustado indica el porcentaje de varianza explicado por el modelo, siendo de 0,26.
Ello indica que el modelo es impresizo (un buen modelo posee R² cercano a 1 y un modelo aceptable un R² entre 0,5 y 0,7) sin embargo en encuestas reales es comun tener R² muy bajos (menores a 0,1) por lo que el modelo se puede aceptar.
El p valor menor a 2,2e-16 indica que las variable independientes tienen un efecto significativo en la variable dependiente.
Luego el t valor permite concer la significancia de cada variable independiente en el ingreso, siendo a mayor valor más significante, con valores de 60,22 para *edad*; 48,64 para *e6a* y -9,9 para *p9*, siendo esta la variable que menos influye en el ajuste.
El primer gráfico residual presenta un patron descendiente respecto a la recta. Ello indica presencia de heterocedasticidad, es decir, la varianza de errores no es constante. El segundo gráfico muestra que los residuos no se apegan a la línea central en la cola inferior, por lo que existen residuos que presentan valores extremos. Estos residuos indican que se deberia cambiar el modelo, por ejemplo, por uno no lineal.

# Conclusión.

Se concluye que la variable más significativa para predecir el ingreso es la edad, con un t valor = 60,22, rechazando la hipotesis planteada.
Por otro lado el modelo de regresión es impreziso con un R² ajustado = 0,26; más puede resultar útil para otros estudios considerando que encuestas reales suelen tener valores de R² ajustado muy bajos.
Se presentaron dificultades como elaboración de ciertos gráficos, por ejemplo, histogramas para la variable *e6a*.
Para obtener mejores modelos de predicción, se podría aplicar transformación logaritmica a la variable *ytotcor* e incorporar o quitar variables, como *p9* que presenta valores atípicos aún tras aplicar filtro (ver Anexo) o bien utilizar otro tipo de modelos no lineales o que incluyan factores geográficos como GWR.

# Anexo

Histogramas y diagramas de caja de variables dependientes.

- Observación: por la naturaleza del dato, no es posible elaborar gráficos de la variable nivel educacional.

```{r anexo, echo=FALSE, message=FALSE, warning=FALSE}
# Datos originales
hist(casen_rm$edad, xlab = "Edad", col = "grey",
     main = "Edad")
hist(casen_rm$p9, xlab = "N° Personas", col = "grey",
     main = "N° de personas")
boxplot(casen_rm$edad, main = "Edad")
boxplot(casen_rm$e6a, main = "Nivel educacional")
boxplot(casen_rm$p9, main = "N° de personas")

# Datos filtrados
hist(clean$edad, xlab = "Edad", col = "grey",
     main = "Edad filtrada")
hist(clean$p9, xlab = "N° Personas", col = "grey",
     main = "N° de personas filtrado")
boxplot(clean$edad, main = "Edad filtrada")
boxplot(clean$e6a, main = "Nivel educaciona filtrado")
boxplot(clean$p9, main = "N° de personas filtrado")
```