---
title: "Analisis problemas visuales en la Región Metropolitana"
author: "Manuel Astroza"
date: "`r Sys.Date()`"
output: html_document
editor_options: 
  markdown: 
    wrap: sentence
---

# Intoducción

Para este trabajo se propone rautilizar la variable problemas de visión (variable h7a de la CASEN) estudiada en el trabajo 2.

K-means es muy útil para analizar la distribución de variables porque permite:

Identificar patrones y estructuras ocultas en datos no etiquetados, agrupando observaciones similares.

Facilitar la segmentación de datos en grupos homogéneos, lo que ayuda a entender cómo se distribuyen las variables en diferentes subpoblaciones o clusters.

# Justificación de la elección

La Región Metropolitana es la zona con mayor concentración poblacional y diversidad socioeconómica, lo que implica heterogeneidad en la prevalencia y acceso a servicios de salud visual.

Los problemas de vista son una condición de salud que afecta la calidad de vida y la productividad.

Según la Organización Mundial de la Salud, la discapacidad visual representa una enorme carga económica mundial, con un costo anual en términos de productividad estimado en 411 mil millones de dólares, lo que sugiere que las personas con problemas visuales pueden enfrentar desventajas económicas importantes (OMS, 2023).

Respecto al trabajo anterior, se redefinen las variables de estudio

Se considera como población sana aqueyos que se encuentran sanos o presentan leves problemas (respuestas 1 y 2 de la CASEN)

Luego se considera como población mayor la edad de 40 año pues en esta la visión de cerca comienza a fallar y las personas comienzan a necesitar lentes de lectura, esto es conocido como presbicia, la cuál ocurre cuando la capacidad de acomodación del cristalino (nuestro lente interno natural) comienza a disminuir progresivamente (Centro de la visión, 2023)

Tasa de problemas de visón Tasa de población mayor

# Marco teoríco

El algoritmo k-means es un método de agrupamiento no supervisado que divide un conjunto de datos en "k" grupos (clusters) que presenten puntos similares entre sí.
El objetivo del algoritmo es minimizar la suma de las distancias entre los puntos de datos y el centroide de su cluster, lo que permite obtener grupos compactos y bien definidos.
Su funcionamiento básico consiste en: - Elegir k centroides iniciales (puntos centrales de cada grupo), generalmente de forma aleatoria.
- Asignar cada punto de datos al cluster cuyo centroide esté más cercano, usando una medida de distancia (normalmente euclidiana).
- Recalcular los centroides como la media de los puntos asignados a cada cluster.
- Repetir los pasos 2 y 3 hasta que los centroides ya no cambien o se alcance un número máximo de iteraciones.

# Area de estudio

Según proyecciones del Instituto Nacional de Estadísticas (INE) para 2025 la región tendrá 8.47 millones de habitantes aproximadamente, representando el 41.9% de la población total del país.
La distribución por sexo es equilibrada, con un 50.5% mujeres y 49.5% hombres.
En términos de edad, el 16.8% serán menores de 14 años, el 4.8% adolescentes (14-17 años), y un 18% adultos mayores (60 años o más), evidenciando una población con un importante segmento envejecido.

La Región Metropolitana es el principal motor económico del país, concentrando gran parte de la actividad productiva nacional.
Destacan sectores como comercio, construcción, servicios profesionales, financieros e industria manufacturera.
La región atrae inversiones públicas y privadas que impulsan el desarrollo urbano y económico generando oportunidades laborales diversas.

Los niveles de pobreza son relativamente bajos en comparación con el resto del país, pero con heterogeneidades internas.
La pobreza por ingresos en algunas comunas es baja más la pobreza multidimensional (que considera acceso a educación, salud, vivienda y otros servicios) es más dispar ciertos sectores.

Considerando lo anterior se puede dividir geograficamente la región de la siguiente manera.

-   Zona Centro: Suele concentrar actividades comerciales y administrativas, con ingresos variables, pero en general presenta un nivel medio de ingresos.
-   Zona Norte: Tiene una mezcla de sectores industriales y residenciales, con ingresos que pueden ser medios a bajos.
-   Zona Sur: Predominan sectores con ingresos medios a bajos, con mayor presencia de población con educación básica incompleta.
-   Zona Este: Es la zona con mayores ingresos promedio, alta escolaridad y mejor acceso a servicios, caracterizada por un nivel socioeconómico alto.
-   Zona Oeste: Presenta ingresos medios a bajos, con una mayor proporción de población con menor nivel educacional y mayor vulnerabilidad social.

# Desarrollo

Para realizar estre trabajo se consideran las siguientes librerias que permiten conectar con Postgres para una mejor consulta de datos, microsimular y generar mapas.

```{r lib, message=FALSE, warning=FALSE}
# 1. Librerías
library(RPostgres)  # Conectar a Postgres
library(DBI)         # Manipular bases de datos
library(ggplot2)     # Visualización
library(sf)          # Manejo de geometría
library(factoextra)  # K-means
library(GGally)      # Gráficos de correlación
library(rakeR)       # Microsimulación
library(vegan)       # Cálculo de diversidad
library(dplyr)       # Manipulación de datos
library(tidyr)       # Transformaciones de datos
library(tibble)      # Para tibble
library(RColorBrewer) # Paletas de colores
```

Se realiza un preprocesamiento identico al del trabajo anterior.
Este mismo se omite

```{r preprocesado, message=FALSE, warning=FALSE, include=FALSE}
# 2. Entradas

## df del censo ya procesado
cons_censo_df <- readRDS("cons_censo_df.rds")
casen_raw = readRDS("casen_rm.rds") 

# 3. Preprocesamiento

## 3.1 Extracción de variables del Censo
col_cons   = sort(setdiff(names(cons_censo_df), c("GEOCODIGO","COMUNA")))
age_levels  = grep("^edad", col_cons, value = TRUE)
esc_levels  = grep("^esco", col_cons, value = TRUE)
sexo_levels = grep("^sexo_",col_cons, value = TRUE)

## 3.2 Extracción de variables de la CASEN
vars_base = c("estrato", "esc", "edad", "sexo", "e6a", "h7a", "ypc")
casen = casen_raw[ , vars_base, drop = FALSE]
rm(casen_raw)

casen$Comuna = substr(as.character(casen$estrato), 1, 5)
casen$estrato = NULL

# Definir según tipo la variable. Se usa numericas para calculos en R
casen$esc = as.integer(unclass(casen$esc))
casen$edad = as.numeric(unclass(casen$edad))
casen$e6a = as.numeric(unclass(casen$e6a))
casen$sexo = as.integer(unclass(casen$sexo))
casen$ypc = as.numeric(unclass(casen$ypc))
casen$h7a = as.numeric(unclass(casen$h7a))
casen$h7a <- ifelse(casen$h7a %in% c(1, 2), 1, 0)  # 1 para sano o levemente afectado, 0 para otros

idx_na = which(is.na(casen$esc))
fit = lm(esc ~ e6a, data = casen[-idx_na,])
pred = predict(fit, newdata = casen[idx_na, ,drop = FALSE])
casen$esc[idx_na] = as.integer(round(pmax(0, pmin(29, pred))))
casen$ID = as.character(seq_len(nrow(casen)))

casen$edad_cat <- cut(
  casen$edad,
  breaks = c(0,30,40,50,60,70,80,Inf),
  labels = age_levels,
  right = FALSE, include.lowest = TRUE
)

casen$esc_cat <- factor(
  with(casen,
       ifelse(esc == 0,           esc_levels[1],
              ifelse(esc <= 8,    esc_levels[2],
                     ifelse(esc <= 12, esc_levels[3],
                            esc_levels[4])))),
  levels = esc_levels
)

casen$sexo_cat <- factor(
  ifelse(casen$sexo == 2, sexo_levels[1],  
         ifelse(casen$sexo == 1, sexo_levels[2], NA)), 
  levels = sexo_levels
)
# 4. Microsimulación
cons_censo_comunas = split(cons_censo_df, cons_censo_df$COMUNA)
inds_list = split(casen, casen$Comuna)

sim_list = lapply(names(cons_censo_comunas), function(zona) {
  cons_i    = cons_censo_comunas[[zona]]
  col_order = sort(setdiff(names(cons_i), c("COMUNA","GEOCODIGO")))
  cons_i    = cons_i[, c("GEOCODIGO", col_order), drop = FALSE]
  
  tmp    = inds_list[[zona]]
  inds_i = tmp[, c("ID","edad_cat","esc_cat","sexo_cat"), drop = FALSE]
  names(inds_i) = c("ID","Edad","Escolaridad","Sexo")
  
  w_frac  = weight(cons = cons_i, inds = inds_i,
                   vars = c("Edad","Escolaridad","Sexo"))
  sim_i   = integerise(weights = w_frac, inds = inds_i, seed = 123)
  
  merge(sim_i,
        tmp[, c("ID","h7a","edad", "ypc")],  # ahora incluye edad e ypc
        by = "ID", all.x = TRUE)
})

sim_df = data.table::rbindlist(sim_list, idcol = "COMUNA")
rm(sim_list)
```

Sin embargo, las metricas se calculan de forma diferentes, pues se agrega la obtención de un ingreso promedio microsimulado

```{r metricas, message=FALSE, warning=FALSE}
# 5. Cálculo de métricas
zonas_stats <- aggregate(
  cbind(h7a, edad, ypc) ~ zone, # Variables microsimuladas
  data = sim_df,
  FUN = function(x) x
)
rm(sim_df) # Descartar variable

# Calcular indices mediante funciones y elimnar valores vacíos
zonas_stats <- within(zonas_stats, {
  tasa_vision = round(100 * sapply(h7a, function(x) sum(x == 0, na.rm = TRUE) / length(x)), 2)
  tasa_mayores = round(100 * sapply(edad, function(x) sum(x >= 40, na.rm = TRUE) / length(x)), 2)
  ingreso = round(sapply(ypc, function(x) mean(x, na.rm = TRUE)), 2)
})
# Agregar a un data frame
zonas_stats_df <- data.frame(
  geocodigo = zonas_stats$zone,
  tasa_vision = zonas_stats$tasa_vision,
  tasa_mayores = zonas_stats$tasa_mayores,
  ingreso = zonas_stats$ingreso
)
# Escalar variables de estudio
vars_scaled <- scale(zonas_stats_df[, c("tasa_vision", "tasa_mayores", "ingreso")])
```

```{r kmeans, message=FALSE, warning=FALSE}
# 6. Kmeans
# 6.1 Método del codo: Visualiza la suma de cuadrados dentro del cluster (WSS) para varios K
fviz_nbclust(vars_scaled, kmeans, method = "wss") + # Datos, algoritmo, método de selección
  labs(title = "Método del codo", x = "Número de clusters (K)", y = "WSS")

# 6.2 Calcular kmeans
set.seed(123)  # Para reproducibilidad
km = kmeans(vars_scaled, centers = 3, nstart = 25) # Introducir k determinado (3)
zonas_stats_df$cluster = as.factor(km$cluster) # Agregar número de cluster a la tabla
rm(vars_scaled)
```

Creación de un mapa de correlaciones

```{r postgres, message=FALSE, warning=FALSE}
# 7. Conexión con Postgres
con <- dbConnect(
  Postgres(),
  dbname = "censo_rm_2017",
  host = "localhost",
  port = 5432,
  user = "postgres",
  password = "postgres"
)

dbWriteTable(
  conn = con,
  name = Id(schema = "dpa", table = "tmp_vision_vejez_rm"),
  value = zonas_stats_df,
  overwrite = TRUE,
  row.names = FALSE
)

# 7.1 Crear tabla optimizando con indice y descartando tabla anterior
dbExecute(con, "CREATE INDEX ON dpa.tmp_vision_vejez_rm(geocodigo)")
dbExecute(con, "ANALYZE dpa.tmp_vision_vejez_rm")
dbExecute(con, "DROP TABLE IF EXISTS dpa.zonas_vision_vejez")
dbExecute(con, "
  CREATE TABLE dpa.zonas_vision_vejez AS
  SELECT
    z.*,
    t.tasa_vision AS vision,
    t.tasa_mayores AS vejez,
    t.ingreso AS ingreso,
    t.cluster
  FROM dpa.zonas_censales_rm AS z
  LEFT JOIN dpa.tmp_vision_vejez_rm AS t
    ON z.geocodigo::text = t.geocodigo
  WHERE urbano = 1
    AND (nom_provin = 'SANTIAGO' OR nom_comuna = 'SAN BERNARDO' OR nom_comuna = 'PUENTE ALTO')
")

# Seleccionar variables del mapa
sf_mapa <- st_read(con, query = "
  SELECT * FROM dpa.zonas_vision_vejez
")

# Seleccionar geometría de comunas
sql_comunas <- "
SELECT cut, nom_comuna, geom
FROM dpa.comunas_rm_shp
WHERE nom_provin = 'SANTIAGO';
"
sf_comunas <- st_read(con, query = sql_comunas)
```

Se genera un indice de shannon que permite ver la variabilidad en el mapa

```{r shannoni, message=FALSE, warning=FALSE}
# 8. Generar indices de Shannon
# 8.1 Crear la tabla con el conteo de clusters por comuna
tabla_shannon <- sf_mapa |>
  st_drop_geometry() |>
  count(nom_comuna, cluster) |>
  filter(!is.na(nom_comuna)) |>
  tidyr::pivot_wider(names_from = cluster, values_from = n, values_fill = 0) |>
  column_to_rownames("nom_comuna")

# 8.2 Calcular el índice de Shannon para cada comuna
shannon <- diversity(tabla_shannon, index = "shannon")

# Crear un data frame con el índice de Shannon por comuna y unir por comuna
df_shannon <- data.frame(
  nom_comuna = names(shannon),
  shannon_index = shannon
)
sf_comunas_shannon <- merge(sf_comunas, df_shannon, by = "nom_comuna")
```

# Resultados

A continuación se presentan los gráficos de correlaciones, seguido del mapa de variables agrupadas y el mapa de variabilidad para las variables estudiadas.

```{r correlaciones, echo=FALSE, message=FALSE, warning=FALSE}
# 9. Mapa de correlaciones
df_plot <- zonas_stats_df[, c("tasa_vision", "tasa_mayores", "ingreso", "cluster")] # Seleccionar variables
df_plot$cluster <- as.factor(df_plot$cluster) # Transformar a factor

# 9.1 Crear el gráfico de correlaciones
p = ggpairs(
  df_plot,
  columns = 1:3,  # Variables numéricas (sin 'cluster')
  mapping = aes(color = cluster),  # Colorear por cluster
  upper = list(continuous = "points"),  # Gráfico de puntos en la parte superior
  lower = list(continuous = "points"),  # Gráfico de puntos en la parte inferior
  diag  = list(continuous = "densityDiag")  # Gráfico de densidad en la diagonal
)
print(p)
```

```{r clusters, echo=FALSE, message=FALSE, warning=FALSE}
# 10. Visualizar mapa de clusters
bbox <- st_bbox(sf_mapa) # Bounding box para acotar visualización
mapa_clusters <- ggplot() +
  geom_sf(data = sf_mapa, aes(fill = as.factor(cluster)), color = NA) +
  geom_sf(data = sf_comunas, fill = NA, color = "black", size = 0.4) +
  geom_sf_text(data = st_centroid(sf_comunas), aes(label = nom_comuna), size = 2, fontface = "bold") +
  scale_fill_brewer(palette = "Set2", name = "Cluster") +
  labs(
    title = "Mapa de Clusters de Zonas Censales",
    subtitle = "Provincia de Santiago, Región Metropolitana"
  ) +
  coord_sf(
    xlim = c(bbox["xmin"], bbox["xmax"]),
    ylim = c(bbox["ymin"], bbox["ymax"]),
    expand = FALSE
  ) +
  theme_void() +
  theme(
    plot.title = element_text(hjust = 0.5, face = "bold"),
    plot.subtitle = element_text(hjust = 0.5)
  )

print(mapa_clusters)
```

```{r shannon, echo=FALSE, message=FALSE, warning=FALSE}
# 11. Gráfico del índice de Shannon por comuna
ggplot(sf_comunas_shannon) +
  geom_sf(aes(fill = shannon_index), color = "white") +
  scale_fill_gradient(name = "Índice de Shannon") +
  labs(
    title = "Variabilidad interna de clusters por comuna",
    subtitle = "Índice de diversidad (mayor = más heterogénea)"
  ) +
  theme_minimal()
```

# Analisis

## Analisis de clústers y correlaciones

El gráfico del método del codo tiene una ruptura al 4 clúster, por ende se agruparan 3 grupos.
Al analizar los gráficos de dispersión es posible caracterizar de la siguiente forma:

| Cluster   | Tasa de Visión | Proporción \>40 años | Ingreso    |
|-----------|----------------|----------------------|------------|
| 1 (Verde) | Baja           | Alta                 | Medio-bajo |
| 2 (Rojo) | Alta           | Baja                 | Bajo       |
| 3 (Azul) | Baja           | Media                 | Alto       |

El cluster 1 son zonas con mayor proporción de adultos mayores, pero con una menor prevalencia de problemas visuales. Posee ingresos bajos, similar al grupo 2.

El cluster 2 destaca por poseer mayores problemas visuales, siendo la única que alcanza picos sobre 20% pero más la población de mayores es la menor de los grupos. Presenta los ingresos más bajos, más no dista del grupo 1.

El cluster 3 destaca por presentar los ingresos más altos, sin embargo su distribución no es normal, indicando variabilidad en los mismos. La proporción de adultos mayores y problemas de visión es media comparando con los otros grupos.

## Analisis del mapa agrupado

La zona norte

## Analisis del mapa

# Conclusión

Aprovenchando la micrsimulación

# Bibliografía

Telencuestas.
(2023, agosto 29).
Población de la Región Metropolitana de Santiago en 2025.
Telencuestas.
<https://telencuestas.com/censos-de-poblacion/chile/2025/metropolitana-de-santiago>

Ministerio de Desarrollo Social y Familia.
(2020).
Índice de prioridad social 2020 [Informe].
Gobierno de Chile.
[https://www.desarrollosocialyfamilia.gob.cl/storage/docs/boletin_interno/INDICE_DE_PRIORIDAD_SOCIAL_2020(1).pdf](https://www.desarrollosocialyfamilia.gob.cl/storage/docs/boletin_interno/INDICE_DE_PRIORIDAD_SOCIAL_2020(1).pdf){.uri}

World Health Organization: WHO.
(2023, 10 agosto).
Ceguera y discapacidad visual.
<https://www.who.int/es/news-room/fact-sheets/detail/blindness-and-visual-impairment>
